【裁判字號】    99,交聲,3341
【裁判日期】    991214
【裁判案由】    交管條例聲異
【裁判全文】
臺灣板橋地方法院交通事件裁定        99年度交聲字第3341號
原處分機關  交通部公路總局臺北區監理所
異  議  人
即受處分人  高萱耘
上列受處分人因違反道路交通管理處罰條例案件，對於交通部公
路總局臺北區監理所中華民國99年9 月27日北監自裁字第裁00-0
00000000號、99年10月8 日北監自裁字第裁40-1CUA17686號（原
舉發案號：臺北縣政府交通局北交營字第1CUA17686 號）、99年
10月15日北監自裁字第裁40-AEW309547號所為之裁決處分（原舉
發案號：臺北市政府警察局北市警交字第AEW309547 號），聲明
異議，本院裁定如下：
    主  文
原處分均撤銷。
高萱耘均不罰。
    理  由
一、原處分意旨略以：異議人高萱耘所有1730-DQ 號自小客車（
    下稱系爭汽車），分別於民國99年5 月3 日因不依限期參加
    定期檢驗，經交通部公路總局臺北區監理所逕行依違反道路
    交通管理處罰條例第17條第1 項規定掣開第000000000 號違
    規通知單予以舉發；又於99年3 月29日15時46分許，在臺北
    縣新店市○○路，因在道路收費停車處所停車經催繳不依規
    定繳費，經臺北縣政府交通局逕行依違反道路交通管理處罰
    條例第56條第2 項規定掣開第1CUA17686 號違規通知單予以
    舉發；及於99年8 月11日1 時2 分在臺北市轄內之建國高架
    橋上行經市○○○○○路段，因駕駛人行車速度超過規定之
    最高時速60公里以上，經臺北市政府警察局大安分局逕行依
    違反道路交通管理處罰條例第43條第1 項第2 款項規定掣開
    第AEW309547號違規通知單予以舉發。
二、聲明異議意旨略以：異議人所有之系爭汽車由伊先生魏靖祐
    代為處理售車事宜，於99年1 月間透過網路平台出售予一名
    自稱「小偉」的男子，「小偉」偕同妻子劉玉珍前來看車，
    並以劉玉珍之名義為買方簽立汽車買賣合約書，「小偉」並
    稱只需要伊提供身分證影本及行照正本，便可以自行辦理過
    戶手續，但劉玉珍迄今尚未完成過戶，並衍生本件多筆交通
    罰單，惟事實上系爭汽車已於99年1 月11日由劉玉珍開走，
    此有前揭買賣合約書可為證明，爰依法聲明異議等語。
三、按交通法庭認為聲明異議有理由者，應以裁定將原處分經聲
    明異議部分撤銷，並自為裁定，道路交通事件處理辦法第19
    條前段定有明文。次按舉發單位依道路交通管理處罰條例第
    7 條之2 第1 項之規定逕行舉發時，應記明車輛牌照號碼、
    車型等可資辨明之資料，以汽車所有人為被通知人製單舉發
    ；受道路交通管理處罰條例之處罰，該受舉發違反道路交通
    管理事件之受處罰人，認為受舉發之違規行為應歸責他人者
    ，應於舉發違反道路交通管理事件通知單應到案日期前，檢
    附相關證據及應歸責人相關證明文件，向處罰機關告知應歸
    責人，處罰機關應即另行通知應歸責人到案依法處理，逾期
    未依規定辦理者，仍依本條例各該違反條款規定處罰，道路
    交通管理處罰條例第7 條之2 第4 項、第85條第1 項分別定
    有明文。亦即立法者考量逕行舉發之交通違規案件，對於認
    定違規行為人是否確為汽車所有人抑或另有其人，有事實上
    之困難。基此，為求行政上之效率及便宜，且交通違規案件
    性質上非屬犯罪案件，故逕認汽車所有人即為違規行為人，
    並將舉證責任轉換至受處罰人。惟按違反行政法上義務之行
    為非出於故意或過失者，不予處罰，行政罰法第7 條第1 項
    定有明文。前揭道路交通管理處罰條例第85條第1 項之規定
    ，僅為舉證責任之轉換，並非對行為人違反行政法上義務之
    行為處罰之主觀要件之特別規定，茍受處罰人於罰鍰處分確
    定前，已能舉證說明或經法院調查實際上另有可歸責之行為
    人者，自不得以受處罰人已逾道路交通管理處罰條例第85條
    第1 項規定之期間，即認其已失異議之權利，亦不得令非行
    為人之異議人受罰鍰之處分。又道路交通管理處罰條例所稱
    之「汽車所有人」之意義為何，該條例雖無明文規定，然因
    汽車屬於動產，其所有權之移轉因交付始生效力，不以向監
    理機關聲請過戶為必要，此觀諸民法第761 條第1 項規定甚
    明；至於在公路監理機關所為過戶行為，應屬行政上之管理
    事項，不因此生物權移轉之效力（最高法院70年度台上字第
    3077號、71年度台上字第3923號、72年度台上字第1933號裁
    判意旨可資參照）。是以，「汽車所有人」之認定，並不得
    僅憑車籍資料上登錄為車主，即逕予認為所有人，而須從實
    質法律關係之變動認定汽車所有權之歸屬。
四、經查：
  (一)異議人所有之系爭汽車，於99年5 月3 日因不依限期參加定
    期檢驗，經交通部公路總局臺北區監理所逕行依違反道路交
    通管理處罰條例第17條第1 項規定掣開第000000000 號違規
    通知單予以舉發；又於99年3 月29日15時46分許，在臺北縣
    新店市○○路，因在道路收費停車處所停車經催繳不依規定
    繳費，經臺北縣政府交通局逕行依違反道路交通管理處罰條
    例第56條第2 項規定掣開第1CUA17686 號違規通知單予以舉
    發；及於99年8 月11日1 時2 分在臺北市轄內之建國高架橋
    上行經市○○○○○路段，因駕駛人行車速度超過規定之最
    高時速60公里以上，經臺北市政府警察局大安分局逕行依違
    反道路交通管理處罰條例第43條第1 項第2 款規定掣開第AE
    W309547 號違規通知單予以舉發違規等情，均經異議人否認
    有上開違規行為，並以前揭情詞置辯。
  (二)訊據證人即異議人之夫魏靖祐於本院調查中到庭具結證稱：
    系爭汽車之買賣合約係伊與劉玉珍及劉玉珍之先生一同簽立
    ，於簽約當日即99年1 月11日，系爭汽車便交予劉玉珍，當
    初是劉玉珍先生要買車，但不清楚為何以劉玉珍名義簽約，
    雙方係約定由劉玉珍辦理汽車過戶；劉玉珍先生自稱「小偉
    」，並交付「偉晟汽車商行」之名片予伊，並稱僅需伊提供
    行照正本、身分證影本即可自行辦理過戶等語，核與證人劉
    玉珍到庭證稱：系爭汽車之買賣合約係伊簽立的沒錯，且系
    爭汽車係自99年1 月11日起即由異議人交付予伊占有使用，
    但本件違規均與伊無涉，因伊於99年2 月5 日已將系爭汽車
    轉售予陳晉豐（身分證字號：Ｚ000000000號），如庭呈之汽
    車買賣汽車合約書正本所示；因伊先生張秋喜沒有帶證件，
    故才以伊之名義向異議人購車，異議人是將系爭汽車交付予
    伊及張秋喜，嗣於2 月5 日轉賣予陳晉豐後，伊等便交車給
    陳晉豐等詞；及證人張秋喜證述：伊與魏晉祐簽立系爭汽車
    之買賣合約後，隨即於99年2 月5 日轉售予陳晉豐，因陳晉
    豐稱沒有錢繳稅金，故於99年3 月30日才會將相關稅費繳清
    ，並辦理過戶；伊有向異議人說明因伊有欠監理站錢，且劉
    玉珍之前出售之車輛亦有欠ETC 罰單，故不敢過戶至劉玉珍
    名下，惟系爭汽車確實係在99年1 月11日由異議人出售予伊
    等，伊再轉售陳晉豐等情均相符，並有卷附系爭汽車買賣合
    約書2 份、證人劉玉珍於買賣汽車時出具之身分證件及偉晟
    汽車商行名片影本1 份在卷可考，可徵異議人前揭辯詞當確
    有其事。據此，上開車輛於前揭時間既已出售並交付予異議
    人以外之人即陳晉豐占有使用，則異議人顯未能占有使用該
    車，亦無從出借他人使用。足認系爭汽車名義上雖仍登記為
    異議人所有，惟自99年1 月11日後異議人即並非該車輛之實
    際占有人，對於該車輛亦無事實上之支配管領能力，是其主
    觀應無違反上開規定之故意或過失可言。
  (三)又按本條例之處罰，受舉發違反道路交通管理事件之受處罰
    人，認為受舉發之違規行為應歸責他人者，應於舉發違反道
    路交通管理事件通知單應到案日期前，檢附相關證據及應歸
    責人相關證明文件，向處罰機關告知應歸責人，處罰機關應
    即另行通知應歸責人到案依法處理。逾期未依規定辦理者，
    仍依本條例各該違反條款規定處罰，道路交通管理處罰條例
    第85條第1 項固定有明文。惟依上開規定之文義，受處分人
    「逾期未依規定辦理」之效果，係處罰機關「仍依本條例各
    該違反條款規定處罰」，並未指發生失權之效果。且觀諸上
    開規定修正之立法理由，亦未表示逾期未告知即生失權效果
    。況若舉發通知單送達受處分人時，已逾通知單所定之到案
    期日，則因未符合道路交通管理處罰條例第85條第1 項規定
    ，即未生失權之效果。如此一來，將使有無失權之效果取決
    於舉發通知單送達之遲速，如送達在到案期日前者，即生失
    權效果；送達在到案期日後者，即不生失權效果，顯失公平
    。如認受處分人有在期限前提出證明之義務，違反則「產生
    失權之效果」，不得再申請轉罰，無異剝奪受處分人得舉證
    免罰之權利，應有法律明文始能為之（臺灣高等法院暨所屬
    法院97年法律座談會刑事類提案第41號研討結果參照）。申
    言之，本條項規定應僅屬處罰機關得為實體上處罰之依據，
    並課予受處罰人適當舉證之義務，縱有違反亦不生失權之效
    果；處罰機關於裁決前，乃至法院聲明異議程序中，仍應依
    違規事實是否存在、有無可歸責原因及責任條件等情，為實
    體上之判斷。查本件既為逕行舉發案件，依前揭道路交通管
    理處罰條例第7 條之2 之規定，係以汽車所有人為舉發對象
    。而上開車輛於99年1 月11日由異議人先出售及交付予證人
    劉玉珍，後經證人劉玉珍於99年2 月5 日出售及交付予第三
    人陳晉豐，是自99年1 月11日以後異議人即非該車輛之實際
    所有人，自無從掌握該車之實際使用狀況等情，俱業如前述
    ，是本件違規情節實難歸責於異議人。從而，原處分機關未
    詳予查明，而逕以異議人為應受歸責之裁罰對象，即有未洽
    。
五、綜上所述，就原處分機關所為北監自裁字第裁00-000000000
    號、北監自裁字第裁40-1CUA17686號及北監自裁字第裁40-A
    EW309547號之處分，因異議人於該舉發通知單所載之違規時
    間即99年5 月3 日、同年3 月29日及同年8 月11日均非系爭
    汽車之實際所有人，亦非駕駛人，自不應受處罰，而依前揭
    所述，該車之實際所有人應為陳晉豐（身分證字號：Ｚ00000
    0000號），原處分機關未察，認異議人有前述違規行為之歸
    責事由遽以裁罰，自有未洽。是本件異議人之異議為有理由
    ，應由本院將前揭原處分均撤銷，皆改諭知異議人不罰，以
    資適法。
六、據上論斷，應依道路交通事件處理辦法第19條前段，裁定如
    主文。
中    華    民    國    99    年    12    月    14    日
                  交通法庭  法  官   鄭凱文
以上正本證明與原本無異。
對於本件裁定如有不服，應於送達後5 日內，向本院提出抗告書
狀，敘述抗告之理由，抗告於臺灣高等法院。
                            書記官   陳筱惠
中    華    民    國    99    年    12    月    14    日

司法院資訊處製作；財團法人民間司法改革基金會備份。
